【裁判字號】    96,抗,367
【裁判日期】    970123
【裁判案由】    假扣押
【裁判全文】
臺灣高等法院臺南分院民事裁定  96年度抗字第367號
抗  告  人
即 債 務人  皇廷營造股份有限公司
法定代理人  甲○○
代  理  人  薛西全  律師
            劉妍孝  律師
            邱國逢  律師
相  對  人
即 債 權人  松嶺工程顧問有限公司
法定代理人  乙○○
代  理  人  林石猛  律師
            林岡輝  律師
上列當事人間因假扣押事件，抗告人對於中華民國九十六年八月
二十二日台灣台南地方法院裁定（九十六年度裁全字第六五九八
號）提起抗告，本院裁定如下：
    主  文
原裁定廢棄，發回臺灣台南地方法院。
    理  由
一、抗告意旨略以：原裁定固以相對人即債權人松嶺工程顧問有
    限公司（下簡稱松嶺公司）提出之工程承攬合約書、工程估
    價單、應收款明細、確認證明書等文件，認其已盡假扣押釋
    明之責，而准許其對抗告人為假扣押執行，然查：
  (一)按請求及假扣押之原因，應釋明之；釋明如有不足，而債權
    人陳明願供擔保或法院認為適當者，法院得定相當之擔保，
    命供擔保後為假扣押，民事訴訟法第五百二十六條第一項、
    第二項規定甚明。所謂假扣押之原因，依民事訴訟法第五百
    二十三條規定，係指日後有不能強制執行或甚難執行之虞，
    或應在外國為強制執行之情形，如債務人浪費財產，增加負
    擔，或就其財產為不利益之處分，將成為無資力之狀態，或
    將移住遠地、逃匿無蹤、隱匿財產等是。債權人就假扣押之
    原因，依法有釋明之義務，亦即須提出可使法院信其主張為
    真實之證據，必待釋明有所不足，而債權人陳明願供擔保或
    法院認為適當者，法院始得定相當之擔保，命供擔保後為假
    扣押，若債權人未釋明假扣押之原因，即不符假扣押之要件
    （最高法院九十四年度台抗字第四六三號民事裁定意旨參照
    ）。
  (二)相對人雖提出上開文件為憑據，惟工程承攬合約書、工程估
    價單等充其量僅能釋明雙方有工程承攬合約之存在；確認證
    明書僅能釋明抗告人依系爭合約第四條所發給之實作施作數
    量之證明；至於應收帳款明細係相對人自行製作，並未經抗
    告人承認，是上揭憑證均不足證明抗告人有積欠相對人任何
    工程款未清之情形。況抗告人經營事業有成，業績穩定成長
    ，對外並無任何負債未清情形，亦無逃匿或有隱匿財產之情
    ，原法院未查，遽依相對人之上開憑證及其陳明願供擔保，
    而認其已補足釋明之欠缺，實有違誤。
  (三)其次，系爭工程之工程總價依系爭合約第四條約定，依實際
    施作數量計價請款。而依相對人所提出之確認證明書及工程
    估價單所載，地面層以下面積為一八五九五‧三九平方公尺
    ，單價以每平方公尺四百六十元計算，共為八百五十五萬三
    千八百七十九元；地面層以上面積為二一六一六‧三四平方
    公尺，單價為每平方公尺七百七十元計算，共為一千六百六
    十四萬四千五百八十一元（抗告人誤載為一千六百六十四萬
    四千六百零五元）；二次施工及反力座之地面層以下面積為
    九七六‧四六平方公尺，單價以每平方公尺四百六十元計算
    ，共為四十四萬九千一百七十二元；二次施工及反力座之地
    面層以上面積為一八０‧０一平方公尺，單價以每平方公尺
    為七百七十元計算，共為十三萬八千六百零七元，以上四項
    合計連同營業稅五％為工程總價共二千七百零七萬五千五百
    五十一元（抗告人誤載為二千七百零七萬五千五百七十六元
    ）【計算式為：（8,553,879＋16,644,581＋449,172＋138,
    607）×1.05＝27,075,551】，惟上開工程數量係抗告人自
    行初驗，尚未經業主南部科學工業園區管理局（下簡稱南科
    管理局）複驗，而經南科管理局初步以電話告知，相對人完
    成之數量並無達到前開抗告人所初驗之數量，日後仍應以南
    科管理局複驗後之實際施作數量為準。
  (四)另系爭工程抗告人完全依工程進度支付相對人工程款，計已
    支付十三期，合計一千九百八十五萬一千二百六十八元，有
    工程請款單可證，而第十四期（最後一期）之工程款，暫依
    抗告人初驗之數量計算，抗告人縱有尚未給付予相對人之情
    形，亦不過為七百二十二萬四千二百八十三元（抗告人誤載
    為七百二十二萬四千三百零八元）【計算式為：27,075,551
    －19,851,268＝7,224,283】。又依系爭合約第六條第二項
    約定之完工期限，各單元施工日期與甲方（即抗告人）工務
    所主管協商後依指示日期施作完成，而兩造雙方曾於民國（
    下同）九十五年八月二十五日與系爭工程業主南科管理局及
    監造單位中華顧問工程司南科工務所進行工程檢討暨安全衛
    生、環境保護會議，該次會議相對人松嶺公司之法定代理人
    乙○○亦親自出席，嗣會議決議結構體工程（含相對人所施
    作之模板工程）預定於同年九月底全部完成，有中華顧問工
    程司書函可稽，惟相對人竟遲延而未依約定期限完工，並經
    抗告人多次催告相對人趕工，相對人始於同年十二月十四日
    完成再拆模工程。而依系爭合約第六條第四項之規定，由於
    乙方（即相對人）之責任未能按本條規定期限內完工，每逾
    期一天須扣除工程總價千分之五作為賠償，則系爭工程自九
    十五年十月一日起至同年十二月十四日止共七十五日，計算
    遲延罰款共計一千零十五萬三千三百三十一元（抗告人誤載
    為一千零十五萬三千三百五十元）【計算式為：27,075,551
    ×5/1,000×75＝10,153,331】，經與抗告人所負第十四期
    工程款七百二十二萬四千三百零八元相互抵銷扣除後，相對
    人尚積欠抗告人二百九十二萬九千零二十三元（抗告人誤載
    為二百九十二萬九千零四十二元），是其所主張之債權並不
    存在。
  (五)相對人就本件工程糾紛，前已主張抗告人積欠其工程款，而
    聲請法院假扣押，並經原執行法院九十六年度裁全字第五０
    一五號裁定同意相對人在一百五十萬元範圍內於提供擔保後
    得假扣押，嗣經同法院以九十六年度執全字第二七０四號假
    扣押強制執行抗告人之財產在案，嗣由抗告人依前開裁定提
    出反擔保一百五十萬元後，始經原執行法院徹銷前開假扣押
    ，足見抗告人完全未有脫產而使相對人日後有無法強制執行
    之虞慮。現相對人竟進而再主張就系爭工程另有五百八十一
    萬二千零三十三元之工程款債權，而再次聲請本件假扣押，
    實為無稽。況相對人雖陳明願供擔保，但就債權之存在與否
    仍顯釋明不足，且抗告人營運正常，毫無脫產跡象，相對人
    顯無需保全處分之必要。相對人就其日後有不能強制執行或
    甚難執行之虞之假扣押原因，完全未提出任何可使法院信其
    主張為真實之證據，應屬未盡釋明之義務，而非釋明有所不
    足，自不符假扣押之要件，相對人請求提供現金或無記名可
    轉讓定期存單為擔保，准予對抗告人財產假扣押之聲請，即
    不應准許，爰請求廢棄原裁定，更為適法裁定，以維權益云
    云。
二、按假扣押，非有日後不能強制執行或甚難執行之虞者，不得
    為之；假扣押之聲請，應表明：(一)當事人及法定代理人。(二)
    請求及其原因事實。(三)假扣押之原因及(四)法院等各款事項；
    而請求及假扣押之原因，應釋明之；前項釋明如有不足，而
    債權人陳明願供擔保或法院認為適當者，法院得定相當之擔
    保，命供擔保後為假扣押，民事訴訟法第五百二十三條第一
    項、第五百二十五條第一項及第五百二十六條第一項、第二
    項分別定有明文。又此與九十二年二月七日修正前之同條第
    二項規定，債權人雖未為前項釋明，如就債務人所應受之損
    害已供法院所定之擔保，得命為假扣押者不同，故債權人就
    假扣押之原因，自有釋明之義務，必待釋明有所不足，而債
    權人陳明願供擔保或法院認為適當者，法院始得命供擔保後
    為假扣押。若債權人未釋明假扣押之原因，諸如債務人浪費
    財產、增加負擔、或就其財產為不利益之處分，將達於無資
    力之狀態、或移住遠地、逃匿無蹤或隱匿財產等情形。即不
    符假扣押之要件（最高法院九十六年度台抗字第六四二號裁
    判意旨參照）。
三、經查：
  (一)本件相對人松嶺公司固提出工程承攬合約書、工程估價單、
    應收款明細、確認證明書等文件主張其對抗告人存有工程款
    債權，並抗辯稱：依訴外人璇遠企業有限公司負責人陳清道
    及該公司常駐台南科學工業園區之工地主任吳建章所述，可
    知抗告人確曾有不當處分其財產或隱匿財產之情事，而由相
    對人假扣押執行之結果，發現抗告人所有帳戶內若非已無存
    款可供扣押，即僅有少額存款，已不足清償抗告人積欠相對
    人之債務，足見抗告人有無資力清償之虞，是相對人業已盡
    「釋明」假扣押原因之責，且縱認相對人就假扣押原因有釋
    明不足之處，相對人既願供擔保以補不足，則原法院准許相
    對人假扣押執行尚無不當，抗告人之抗告應屬無理由等語。
    然查，假扣押乃債權人於取得執行名義前之保全程序，其給
    付權利之有無及給付範圍均未確定，是民事訴訟法特別規定
    ，假扣押需以日後不能強制執行或甚難執行之虞為要件，且
    債權人就此原因應予釋明，目的乃為保障受請求一方之權益
    。依相對人所提書證，堪認其與抗告人間存有工程承攬契約
    ，抗告人並對其負有給付工程款之義務，此亦為抗告人所不
    爭執，惟上開相關書證並未能證明抗告人有資力不足或難以
    清償之情。
  (二)又相對人復依訴外人陳清道、吳建章之轉述及假扣押執行之
    結果，指稱抗告人確有不當處分或隱匿財產之情事，惟證據
    之「釋明」雖不若「證明」，需令法院產生確實之心證為必
    要，僅需有薄弱之心證，信其大概如此即可，但依民事訴訟
    法第二百八十四條規定，供釋明之證據方法應以性質上能即
    時由法院調查者為限，相對人所提上開證據是否真實，仍須
    傳喚證人出庭作證，並非可供即時調查之證據，與供釋明之
    證據尚有不符。另假扣押原因本應由債權人於提出聲請時釋
    明之，相對人以事後之假扣押結果作為假扣押原因存在之釋
    明，與前開要件不符，且亦有邏輯推理上之矛盾，是本件相
    對人是否已就抗告人「有日後不能強制執行或甚難執行之虞
    」之假扣押原因盡釋明之義務，實不無研求之餘地。原裁定
    僅依上開事證即認相對人「已為相當之釋明」，已不無斟酌
    餘地，其復又稱相對人「未能盡釋明之責」等語，亦有前後
    矛盾之不當。抗告人指摘及此，求予廢棄原裁定，為有理由
    ，爰由本院將原裁定廢棄，發回原審法院，另為適法之裁定
    。
四、據上論結，本件抗告為有理由，依民事訴訟法第四百九十二
    條，裁定如主文。
中    華    民    國    97    年    1     月    23    日
                      民事第四庭  審判長法  官  王惠一
                                        法  官  王浦傑
                                        法  官  蘇重信
上為正本係照原本作成。
如不服本裁定，僅得於收受本裁定正本送達後10日內以適用法規
顯有錯誤為理由，向本院提出再抗告狀（須附繕本）依法應繳納
抗告費新台幣1千元，並委任律師為訴訟代理人，經本院許可後
始可再抗告於最高法院。
中    華    民    國    97    年    1     月    24    日
                                        書記官  黃文生
【附記】
民事訴訟法第495條之1第2項準用同法第466條之1第1、2項規定
：
(1)對於第二審判決上訴，上訴人應委任律師為訴訟代理人。但上
  訴人或其法定代理人具有律師資格者，不在此限。
(2)上訴人之配偶、三親等內之血親、二親等內之姻親，或上訴人
  為法人、中央或地方機關時，其所屬專任人員具有律師資格並
  經法院認為適當者，亦得為第三審訴訟代理人。
民事訴訟法第466條之2：
  上訴人無資力委任訴訟代理人者，得依訴訟救助之規定，聲請
  第三審法院為之選任律師為其訴訟代理人。


司法院資訊處製作；財團法人民間司法改革基金會備份。
